最高法院刑事判決　　　　　　　九十六年度台上字第六一二號
上　訴　人　甲○○
選任辯護人　薛西全律師
上列上訴人因違反槍砲彈藥刀械管制條例案件，不服台灣高等法
院台南分院中華民國九十四年十二月二十日第二審更審判決（九
十四年度重上更(二)字第五五七號，起訴案號：台灣台南地方法院
檢察署八十八年度偵字第九九三五號、第一０九六五號），提起
上訴，本院判決如下：
    主  文
原判決撤銷，發回台灣高等法院台南分院。
    理  由
本件原判決認定：緣江信義（經原審以共同連續未經許可製造槍
砲之主要組成零件，未遂，判處有期徒刑貳年捌月，併科罰金新
台幣貳拾萬元確定）明知未經許可，不得製造槍砲之主要零件及
子彈，竟基於製造槍管及子彈之概括犯意，於民國八十八年二、
三月起，先後攜帶槍管及子彈樣品，前往嘉義市○○路七二二巷
一號天祥精機廠與上訴人甲○○商談製造具殺傷力之槍管及子彈
事宜，上訴人受江信義之邀約遂基於共同犯意之聯絡，雙方約定
以製造每支槍管新台幣（下同）七百元、每發子彈六十五元，上
訴人明知江信義所欲製造之物品為槍管、彈殼、彈頭等物，仍允
為製造。惟上訴人因部分零件無法自行製造，乃分別另委由不知
情之柯金俊、鄭堯文、洪進昌車製，至八十八年五月十四日上訴
人將尚未組裝之彈頭、彈殼共二千餘發交予江信義，由其填裝火
藥，江信義即根據上訴人所交付之彈頭、彈殼填裝火藥後，自行
組裝完成具有殺傷力之子彈五十發。江信義又於八十八年七月二
十五日，前往天祥精機廠委託上訴人製造槍管一百支。嗣於八十
八年八月八日下午三時三十分許，江信義在台南市○○街一０八
巷口欲交給葉俊良子彈、槍管時為警當場查獲，並扣得該具有殺
傷力之子彈五十發（送鑑驗時已試射十七發）、槍管半成品六支
。經江信義自白，供出上開子彈、槍管來源，並於八十八年八月
九日下午一時許，帶同警員佯裝欲向上訴人購買槍管，遂在嘉義
市○○路七二二巷口查獲上訴人，並於其身上起出扣得槍管一支
（經鑑驗結果屬試驗性產品，實用效果不高，認為非屬槍枝或彈
藥之主要組成零件），復於嘉義市○○路四五巷六一號柯金俊工
廠內，扣得槍管半成品一百支。另於八十八年八月十日晚上九時
許，在嘉義市○○○路三０五巷一之八號七樓之六江信義租屋處
，扣得其所有之彈頭八百五十顆、彈殼八百五十顆（以上彈頭、
彈殼經鑑驗結果認係土製金屬彈頭、彈殼，非屬槍枝或彈藥之主
要組成零件）、底火一百二十粒（經鑑驗結果認係玩具槍用底火
片，非屬槍枝或彈藥之主要組成零件）、底火墊片一盒（經鑑驗
結果認係土製底火墊片，非屬槍枝或彈藥之主要組成零件）、火
藥二盒（分別為四公克及十一公克），及其所有供製造子彈合成
工具一組等情。因而撤銷第一審關於上訴人部分之科刑判決，改
判依想像競合犯關係從一重論處上訴人共同連續未經許可製造槍
砲之主要組成零件未遂罪刑，固非無見。
惟查：(一)審理事實之法院，對於案內與認定事實、適用法律、罪
名成立與否或於公平正義之維護或對被告之利益有重大關係之一
切證據，除認為不必要者外，均應詳為調查，然後基於調查所得
之心證以為判斷之基礎；茍與認定事實、適用法律有重要關係，
或於公平正義之維護或對被告之利益，有重大關係之事項，在客
觀上認為應行調查之證據，又非不易調查或不能調查，而未依法
加以調查，或證據雖已調查而其內容尚未明瞭者，即與未經調查
無異，如遽行判決，即屬刑事訴訟法第三百七十九條第十款所稱
之當然違背法令。本件原判決事實認定，共同被告江信義先遭查
獲後，自白供出上開子彈、槍管來源，並於八十八年八月九日下
午一時許，帶同警員佯裝欲向上訴人購買槍管，遂在嘉義市○○
路七二二巷口查獲上訴人，並於其身上起出扣得槍管一支（經鑑
驗結果屬試驗性產品，實用效果不高，認為非屬槍枝或彈藥之主
要組成零件）等情。並於理由二之(四)引述證人即當日喬裝之警員
蔡啟清證稱：「當時我偽稱我是購買槍枝的買主（清仔），當時
我們開會結果，江信義供稱向甲○○買槍管，被告甲○○處還有
很多槍管，並建議一人偽裝買主，由我偽裝成買主，到文化路巷
口，就由江信義以行動電話，要甲○○出來，甲○○出來後就上
江信義的車內，我與江信義也在車內，上車後，甲○○就拿出一
支改裝過的槍管，由江信義負責談仲介之事，我並詢問甲○○有
多少數量的槍管，甲○○並有反問我要多少，過一會兒，警方就
上前逮捕了。在與甲○○交涉中有表明要買的是槍管。」及理由
二之(五)引述證人即當時查獲之刑事小隊長胡國基證稱：「江信義
提供槍管是當天要交貨，我們派一偵查員和江信義直接上甲○○
車子上。（有無打電話給甲○○假裝是買家要向甲○○說要購買
槍管？）當初有打電話。（當初你們跟江信義到甲○○家裡去，
江信義和甲○○在車上，甲○○拿出一支鐵管上面有穿洞的是不
是這種東西？提示圖片）當初查獲是另一偵查員所查獲的。（以
你辦案的經驗，你認為是槍管嗎？）我認為是槍管」云云。惟依
卷附法務部調查局（八九）陸(三)字第八八０九五００七號鑑定通
知書鑑定結果第二點明載：「照片二送件槍管成品壹支，由外型
觀察幾近完成，惟可能祇是試驗性產品，實用效果並不高。不屬
槍枝之主要零件。」等情（見第一審卷(一)第一五六、一五七頁）
，依該卷附照片二所稱之成品，其四周已鑽了許多孔。而更(一)審
辯護人提示該扣案證物，續詰問證人胡國基：「（當初甲○○交
給你的鐵管上面是否都有打洞？）他沒有交給我，當初是一偵查
員和江信義一起。（第一次查獲甲○○東西是一鐵管上面有打洞
，你們會認為是槍管嗎？）時間太久，是另一偵查員所查獲。（
如果當初所查獲是這個東西，你認為會是槍管嗎？）應該不是槍
管。」（見更(一)卷第一三二、一三三頁）。原判決就證人胡國基
同一日之證詞未予綜合觀察，資為判斷之憑據，竟予以割裂，僅
擷取片面不利於上訴人之證詞，顯與卷證資料不符，並與證據法
則有違，及證據調查未盡之違誤。(二)按被告以外之人於審判外之
言詞或書面陳述，除法律有規定者外，不得作為證據，刑事訴訟
法第一百五十九條第一項定有明文。而所謂法律有規定者，即包
括同法第一百五十九條之一至之五所規定傳聞證據具有證據能力
之例外情形。故如欲採被告以外之人於審判外之言詞，即如警詢
或檢察官偵查中之言詞為證據時，必須符合法律所規定之例外情
形，方得認其審判外之陳述有證據能力，並須於判決中具體說明
其符合傳聞證據例外可信之情況及心證理由，否則即有違證據法
則及判決不備理由之違誤。本件原判決於理由二之(一)、(三)、(六)多
處引述共同被告江信義於警詢或偵查中之供述為上訴人不利之認
定，惟並未於判決中具體說明其符合傳聞證據例外可信之情況及
心證理由，顯有違誤。(三)證人之個人意見或推測之詞，除以實際
經驗為基礎者外，不得作為證據。刑事訴訟法第一百六十條定有
明文。原判決理由二之(三)引述惟據同案被告江信義於警詢時供稱
：「甲○○知道我要製造槍彈，因為一看我拿的模型就知道」。
及於原審審理時供稱：「……未告知製作之名稱，但看過即應知
是槍彈的零件。」「將塑膠槍管切作兩半的物品交給他，讓他將
這兩段物品組合起來，就是槍管的形狀，我沒有告訴他是什麼，
我只說這個可以做成點煙器，但我認為他做出來後就會知道我要
他作的是槍管。」等語，顯係以該證人之個人意見或推測之詞，
作為不利上訴人之依據，自有違證據法則。(四)證人鄭堯文於上訴
審審理時證稱：「（甲○○交給你的東西有沒有要鑽孔？）有，
樣品有鑽三個孔。」「（你為什麼交給他的沒有鑽孔？）沒有，
因為我的設備不足，我們討論有說鑽孔部分我設備不足，甲○○
說要自己處理，我做出來像彈頭的東西。」「（警察去你那裡時
，甲○○交給你的樣品，你交給警察？）對，只有一顆，我不知
道警察名字」等語（見上訴審卷(一)第二六五頁），似對上訴人有
利。惟原判決認上訴人自承其係因無法自行製作類似彈頭部分，
始委請鄭堯文代為製作，如鄭堯文無法符合上訴人鑽三個孔之要
求，上訴人勢必另找廠商來施作該部分，將更費時且成本更高，
故上訴人辯稱其要求鄭堯文對其所委託之彈頭部分鑽三個孔，顯
與常情不符，縱或確有鑽洞樣品，仍有可能為障眼之法云云，顯
係以自行臆測之詞，作為證據取捨之憑據，亦難謂與證據法則無
違。上訴意旨指摘原判決不當，非無理由，應認原判決仍有撤銷
發回更審之原因。又原判決不另諭知無罪部分，本於審判不可分
原則，併予發回。
據上論結，應依刑事訴訟法第三百九十七條、第四百零一條，判
決如主文。
中　　華　　民　　國　九十六　年　　一　　月　二十六　日
                      最高法院刑事第十庭
                          審判長法官  洪　清　江
                                法官  石　木　欽
                                法官  李　伯　道
                                法官  林　勤　純
                                法官  陳　晴　教
      本件正本證明與原本無異
                                      書  記  官
中　　華　　民　　國　九十六　年　　二　　月　　九　　日
                                                H
